臺灣高等法院臺南分院民事裁定　　　　　 96年度再抗字第6號
再審聲請人　丙○○
代　理　人　乙○○
再審相對人　甲○○
上列當事人間聲請假扣押事件，再審聲請人對於本院中華民國96
年6月27日96年度抗字第156 號及臺灣臺南地方法院96年4月11日
96裁全字第2809號確定裁定聲請再審，本院裁定如下：
    主  文
再審之聲請駁回。
再審聲請費用由再審聲請人負擔。
    理  由
一、按裁定已經確定，而有民事訴訟法第四百九十六條第一項或
    第四百九十七條之情形者，得準用本編之規定，聲請再審。
    民事訴訟法第五百零七條定有明文。又提起再審之訴，應於
    30日之不變期間內提起，而該不變期間係自判決確定時起算
    ，但再審之理由知悉在後者，自知悉時起算，同法第五百條
    第一項、第二項亦分別定有明文。查本件再審聲請人係以上
    開民事確定裁定具有民事訴訟法第四百九十六條第一項第一
    款適用法規顯有錯誤之情形為由，向本院聲請再審，依同法
    第五百零七條準用同法第四百九十九條第一項前段之規定，
    專屬本院管轄；又本件再審聲請人係於96年7月4日收受本院
    96 年度抗字第156號民事裁定（見本院 96年度抗字第156號
    卷第37頁），則其於96年8月2日向本院聲請本件再審，並未
    逾民事訴訟法第五百條第一項所規定30日之不變期間，合先
    敘明。
二、本件再審聲請意旨略以：
  (一)按假扣押非有日後不能強制執行或甚難執行之虞者，不得為
    之，民事訴訟法第五百二十三條定有明文。又設定有抵押權
    之債權，債權人苟未能釋明抵押物不足供其債權全部之清償
    或有其他特別情事，不得謂有日後不能強制執行或甚難執行
    之虞，該債權人聲請假扣押自應予以駁回，最高法院著有26
    年渝抗字第374 號判例。查再審相對人如於執行法院95年11
    月30日公告兼應買通知日起3個月內聲請減價拍賣（380.2萬
    ×0.8=304 萬元），並無日後不能強制執行或甚難執行之虞
    ，依民事訴訟法第五百二十三條第一項規定，假扣押即不得
    為之。且再審相對人聲請假扣押時，並未釋明抵押物即新營
    段401-32 地號土地（經減價拍賣之底價304萬元）有何不足
    供其債權全部清償，揆諸上開判例意旨，其聲請之假扣押自
    應予以駁回。乃原確定裁定並未於理由項下說明，其取捨意
    見，遽予准許相對人假扣押之聲請，顯有消極不適用民事訴
    訟法第二百二十六條第三項規定。
  (二)再審相對人依民事訴訟法第一百零四條第一項第三款規定，
    起訴行使其權利之範圍（95年訴字第1856號），應以其主張
    之利息損害請求權6萬 9258元為限，則欲保全強制執行者之
    假扣押債權亦應為6萬9258元。原確定裁定卻認為係125萬65
    44元，依上開說明，難謂無適用民事訴訟法第五百二十二條
    第一項錯誤之情形。且再審相對人行使權利所請求之利息損
    害6萬9258元，仍可參與93年執字第28512號拍賣抵押物執行
    事件之分配，並無日後不能強制執行或甚難執行之虞，原確
    定裁定顯有消極不適用民事訴訟法第五百二十三條第一項規
    定，且顯然影響裁定結果。
  (三)對於假扣押聲請之裁定抗告者，為保障債權人或債務人之程
    序權，並使法院能正確判斷原裁定之當否，應賦予債權人及
    債務人於抗告法院裁定前有陳述意見之機會，此觀民事訴訟
    法第五百二十八條第二項規定自明。是抗告法院除認抗告不
    合法或顯無理由應予以駁回外，於裁定前應使債權人或債務
    人有陳述之機會，其踐行程序始得謂當（最高法院94年台抗
    字第 888號裁定參照）。按原確定裁定於裁定前，並未使再
    審聲請人有陳述意見之機會，其踐行程序難謂得當，顯有消
    極不適用民事訴訟法第五百二十八條第二項規定，顯然影響
    裁定結果。
  (四)綜上所述，原確定裁定顯有違反最高法院 26年渝抗字第374
    號判例意旨，亦顯有適用民事訴訟法第五百二十二條第一項
    錯誤之情形，復又有消極不適用法規，顯然影響其裁定結果
    ，包括有民事訴訟法第五百二十三條第一項、五百二十八條
    第二項、二百二十六條第三項規定，爰依法聲請再審云云。
三、原確定裁定意旨係以：
  (一)相對人於原法院已提出臺灣臺南地方法院民事庭通知書（95
    年度訴字第1856號）、民事起訴狀（請求給付借款）及臺灣
    臺南地方法院95年度聲字第1710號民事裁定影本各一份為證
    （見原法院卷第6至9、181至189頁），且經本院依形式上審
    核相對人執以聲請裁定准予假扣押之前揭證據資料亦無不應
    予准許之情形。又相對人前於八十五年間以聲請拍賣抵押物
    確定裁定對抗告人聲請強制執行，嗣經執行拍賣程序後，實
    際僅受償239萬1,837元，尚有118萬7,286元之違約金債權及
    利息債權6萬9,258元未受清償，已為抗告人所不爭執；則相
    對人為確保其前揭違約金債權及利息債權等金錢請求之受償
    ，向原法院聲請假扣押，於法自無不合。
  (二)至相對人於原法院提出之民事起訴狀，其載明請求給付之債
    權共為125萬6,544元，尚與前揭相對人迄今仍未受清償之金
    額相符，且相對人之所以提供前揭擔保金，乃本於請求抗告
    人再履行未受清償之前揭違約金及利息等金錢請求，究之尚
    與民事訴訟法第一百零四條第一項第三款所謂「受擔保利益
    人行使權利」要件無涉。另法院就債權人聲請假扣押所主張
    之債權範圍，僅需從形式上審查證據資料即可，且對債務人
    因假扣押或假處分所受損害，命債權人預供擔保者，其金額
    之多寡應如何認為相當，原屬於法院職權裁量之範圍，非當
    事人所可任意指摘。縱令抗告人所稱屬實，或有其他之抗辯
    、或實質上之法律爭執，亦係實體上問題，應另行起訴解決
    等情為由，駁回再審聲請人於前程序所為之抗告。
四、按適用法規顯有錯誤者，得以再審之訴對於確定終局判決聲
    明不服；民事訴訟法第四百九十六條第一項第一款固定有明
    文。所謂適用法規顯有錯誤，係指確定判決事實審法院所確
    定之事實而為之法律上判斷，有適用法規顯有錯誤之情形；
    又所謂確定判決適用法規顯有錯誤，係指確定判決所適用之
    法規，顯然不合於法律規定，或與司法院現尚有效及大法官
    會議之解釋，或與本院現尚有效之判例顯然違反者而言；至
    於消極的不適用法規之情形雖亦包括在內，惟需消極的不適
    用法規顯然於判決之結果有影響者為限（司法院釋字第 177
    號解釋、最高法院60年台再字第 170號判決意旨參照）。次
    按假扣押，非有日後不能強制執行或甚難執行之虞者，不得
    為之，民事訴訟法第五百二十三條第一項定有明文。因假扣
    押制度係為保全強制執行而設，故凡假扣押之聲請，必須有
    將來不能執行或執行困難之虞，始得為之。而有設定抵押權
    之債權，債權人苟未能釋明抵押物不足供其債權全部之清償
    或有其他特別情事，不得謂有日後不能強制執行或甚難執行
    之虞，該債權人聲請假扣押自應予以駁回（最高法院19年抗
    字第474號、26年渝抗字第374號判例參照）。故有設定抵押
    權之債權，若該抵押物不足以供其債權全部之清償，或有其
    他特別之情事者，債權人自非不得再聲請假扣押債務人其他
    財產。
五、本件再審相對人前於聲請假扣押事件程序，係主張其對再審
    聲請人尚有118 萬7, 286元違約金債權及69,258元利息債權
    ，合共125萬6,544元（下稱系爭債權）仍未受償，而為假扣
    押裁定之聲請。查本件債權係因訴外人乙○○於81年11月28
    日向再審相對人借用 300萬元，再審聲請人為其連帶保證人
    ，並以其所有之台南縣新營市○○段401-23、401-32地號等
    二筆土地共同為再審相對人設定第二順位抵押權以為擔保，
    因屆期該債務仍未清償，再審相對人乃聲請拍賣抵押物，並
    於取得准許拍賣之裁定後，向執行法院聲請強制執行（台灣
    台南地方法院85 年度執字第12378號），其中401-23地號土
    地以420萬元拍定，經分配結果，再審相對人仍有118萬7,28
    6 元之違約金債權，未受清償；而401-32地號（下稱系爭土
    地）土地經特別拍賣程序仍未拍定，依法視為撤回執行。嗣
    再審相對人經向執行法院就系爭土地再次聲請拍賣，歷經 3
    次拍賣（底價為 380萬2000元），仍未拍定，再審相對人亦
    未於執行法院民事執行處公告兼應買通知之日起具狀為應買
    之表示，亦未聲請減價拍賣，經視為撤回系爭土地之強制執
    行。再審相對人嗣以其尚未受償之系爭債權另行提起民事訴
    訟而為請求，並同時聲請假扣押資為保全等情，此為兩造所
    不爭，並經調閱原法院 85年度執字第12378號、93年度執字
    第28512號、96年度裁全字第2809號等卷宗查核無誤。
六、故再審聲請人主張系爭債權業經設定抵押權作為擔保，固屬
    實在。惟查：
  (一)系爭土地於原法院 85年執字第12378號強制執行事件中，與
    同段401-23 地號土地一起拍賣，經6次拍賣程序，系爭土地
    皆無人投標應買，繼於 93年度執字第28512號強制執行程序
    中，經3次公開拍賣，亦無人應買，即前後共經9次拍賣程序
    仍未拍定。又再審相對人於本院行調查程序時稱系爭土地因
    出租於第三人並建有房屋，條件差，無人願承買一節，經本
    院調閱上開執行卷結果，原法院 93年執字第28512號卷內93
    年10月5 日查封筆錄確實載有系爭土地上有鐵皮屋一棟，第
    三人王財源稱為其所有，係向再審聲請人之夫乙○○所承租
    ，每月租金5,000元，已承租29 年無訛。而系爭土地拍賣公
    告亦載明：查封時，系爭土地上有建物一棟，第三人王財源
    陳稱為其所有，係向債務人之夫乙○○承租，租金每月5,00
    0 元，建物不在拍賣範圍內，拍定後不影響原有法律關係，
    拍定後不點交等情。另依再審相對人於執行程序所陳報查封
    系爭土地現場照片（見同上卷第53頁）顯示，系爭土地似未
    連接馬路，土地四周與隔鄰建物相鄰緊密，僅鐵皮屋旁有一
    空地供作停車之用，足見系爭土地之地理條件不佳，確會影
    響承買之意願。則再審相對人於本院陳稱系爭土地前後經 6
    次拍賣（實際應為9 次）仍無人應買，顯然因系爭土地出租
    第三人地上建有房屋，條件差，應非空言；縱再經再審相對
    人聲請強制執行拍賣系爭土地，亦徒增無謂之執行程序。因
    此再審相對人於前程序主張系爭債權有日後不能強制執行或
    甚難執行之虞者，而為假扣押之聲請，尚無不合。原確定裁
    定乃准予提供擔保後為假扣押，並無違誤，即無適用法規錯
    誤之情事。
  (二)其次，再審相對人係就請求清償債務事件而聲請假扣押，此
    與再審聲請人所指再審相對人起訴（台灣台南地方法院95年
    度訴字第1856號）請求之範圍應依民事訴訟法第一百零四條
    第一項第三款，以其主張之利息損害請求權6萬9258 元為限
    （按再審聲請人於再審相對人第二度聲請拍賣系爭土地之執
    行程序中，曾提供擔保金118萬7286 元而聲請停止執行，嗣
    再審相對人乃持假扣押裁定據以執行查封該擔保金債權），
    屬本案之實體上事項之請求是否有理由，核屬兩事；再審相
    對人既非僅就因停止執行期間之利息損害 6萬9258元部分提
    起訴訟，確定裁定因認與民事訴訟法第一百零四條第一項第
    三款所謂「受擔保利益人行使權利」要件無涉，且法院就債
    權人聲請假扣押所主張之債權範圍，僅需從形式上審查證據
    資料即可，而駁回再審聲請人之抗告，於法並無不合，並無
    再審聲請人所謂適用法規顯有錯誤之情形。
  (三)再審聲請人復主張抗告法院並未予伊於裁定前有陳述意見之
    機會，其駁回抗告之裁定自有未洽，有消極不適用民事訴訟
    法第五百二十八條第二項之規定，顯然影響判決結果之再審
    事由云云。查抗告法院於原確定裁定裁定前，雖未使再審聲
    請人有陳述意見之機會，其程序之踐行或有瑕疵，惟對裁定
    結果並不生影響，此部分亦與消極不適用法規，顯然影響裁
    判結果者有間，是其主張仍不足採。
七、綜上所述，再審聲請人以原確定裁定顯有違反最高法院判例
    意旨，亦有適用法規顯有錯誤或消極不適用法規，顯然影響
    裁定結果之再審事由存在，聲請本件再審，求為廢棄原確定
    裁定，不能認為有理由，應予駁回。
八、據上論結，本件再審聲請為無理由，爰依民事訴訟法第五百
    零七條、第九十五條、第七十八條，裁定如主文。
中　　華　　民　　國　　96　　年　　10　　月　　31　　日
                  民事第三庭 審判長法　官  陳光秀
　　　　　　　　　　　     　　　　法　官  曾平杉
　　　　　　　　　　　       　　　法　官  李文賢
上為正本係照原本作成。
不得抗告。
中　　華　　民　　國　　96　　年　　10　　月　　31　　日
                                   書記官  謝淑玉
